【裁判字號】    99,上易,62
【裁判日期】    991215
【裁判案由】    請求返還土地買賣價金
【裁判全文】
臺灣高等法院高雄分院民事判決          99年度上易字第62號
上  訴  人  陳新安
訴訟代理人  湯瑞科律師
被 上訴 人  曾林秀娥
訴訟代理人  曾珮庭
上列當事人間因請求返還土地買賣價金事件，對於民國99年1 月
19日臺灣屏東地方法院98年度訴字第397 號第一審判決提起上訴
，本院於99年12月1 日辯論終結，茲判決如下：
    主  文
原判決廢棄。
被上訴人在第一審之訴駁回。
第一、二審訴訟費用由被上訴人負擔。
    事 實 及 理 由
一、被上訴人主張：上訴人於民國86年9 月間，向伊佯稱出售其
    購自訴外人顏棋清所有坐落屏東縣埔鄉○○段529-4 地號
    土地內約25坪土地，價金新台幣（下同）60萬元。兩造遂於
    86年9 月10日簽訂買賣契約，伊並依約交付價款。當時因系
    爭土地係農地，依規定無法分割或登記為共有，故僅約定俟
    能分割移轉時，上訴人應協同辦理登記事宜。嗣因法令於89
    年1 月4 日修改得為分割登記，伊欲請求分割系爭土地登記
    為所有權人，始發現系爭土地並非上訴人所有，上訴人亦拒
    不返還款項。伊遂於98年4 月13日以存證信函催告上訴人解
    決，上訴人不予理會，伊乃依法解除契約，爰依民法第259
    條第1 項第2 款之規定，請求上訴人返還價金，求為命上訴
    人應給付伊60萬元，及自起訴狀繕本送達翌日起至清償日止
    ，按年息5%計算利息之判決。
二、上訴人則以：兩造買賣契約係於81年6 月訂立，並非86年間
    ，且買賣標的物係坐落屏東縣埔鄉○○段529-2 地號如附
    圖一所示A 部分土地（下稱系爭土地），買賣契約所記載
    529-4 地號係屬誤載。因系爭土地係農地，依當時法令無法
    分割或登記為共有，故僅約定俟能分割移轉時，伊應協同辦
    理登記事宜。伊已將系爭土地交付被上訴人使用迄今，並無
    違約。況兩造於81年簽訂契約迄已逾15年，被上訴人均未依
    法請求，其請求權已罹於時效，不得再行請求等語，資為抗
    辯。
三、原審判決被上訴人全部勝訴，上訴人不服，提起上訴，其上
    訴聲明：(一)原判決廢棄。(二)被上訴人在第一審之訴駁回。被
    上訴人則答辯聲明：上訴駁回。
四、兩造不爭執事項
  (一)兩造曾訂有契約書，約定上訴人出賣坐落屏東縣埔鄉○○
    段土地內約25坪土地予被上訴人，約定價金60萬元，上述價
    金已為上訴人收取。
  (二)上開土地迄未移轉登記為被上訴人所有，被上訴人以大埔郵
    局存證信函第28號催告上訴人出面解決，上訴人於98年4 月
    15日收受。
五、兩造爭執事項：契約是否給付不能？契約是否合法解除？被
    上訴人是否時效消滅？茲論述如下。
  (一)被上訴人主張其於86年9 月10日與上訴人簽訂買賣契約，固
    提出契約書為證（原審卷第5 、6 頁），惟上訴人否認上開
    買賣契約之真正，並提出另紙買賣契約為據（原審卷第25頁
    ）。經查，證人即兩造委任書立買賣契約之代書陳行易到庭
    證述：上訴人提出之買賣契約係伊所製作，被上訴人提出之
    買賣契約則非伊所書寫等語（本院卷第139 頁反面），且被
    上訴人自認：伊因與上訴人簽立之原始買賣契約書遺失，與
    買賣相隔約4 年後，始請上訴人重新書寫伊所提出之契約等
    語（本院卷第153 頁反面），參之兩造所提出之買賣契約，
    除上訴人所提出者有記載契約日期為「86年9 月10日」，被
    上訴人所提出者未記載契約日期外，其餘內容均屬相同，可
    見上訴人所提出之契約書（下稱系爭契約），方為兩造原始
    簽訂，至被上訴人提出之買賣契約則為事後重新謄寫，堪以
    認定。
  (二)又依系爭契約所示，買賣標的物之土地係記載新圍段529-4
    地號斜線位置（如附圖二所示），惟該位置未經地政事務所
    測量，被上訴人主張買賣標的物係如附圖三所示打勾部分，
    為上訴人所否認，並抗辯：買賣標的物應為同段529-2 地號
    如附圖一所示A 部分之系爭土地，買賣契約記載529-4 地號
    係為誤載，該系爭土地原登記為謝李發所有，謝李發出賣予
    顏棋清，顏棋清又出賣予伊，伊再出賣予被上訴人，均未為
    移轉登記等語。然查：
  1.屏東縣埔鄉○○段529-4 地號土地於87年重測後為同上鄉
    ○○段690 地號，原為謝李發所有，於84年9 月11日分割繼
    承，由謝建雄取得所有權，此有土地登記簿謄本可稽（本院
    卷第39至41頁）。而屏東縣埔鄉○○段529-2 地號土地於
    87年重測後為同上鄉○○段685 地號，原為謝李發所有，於
    84年9 月11日分割繼承，並經輾轉移轉所有權，由訴外人陳
    天印、薛進財各取得所有權四分之一、訴外人邱阿麗取得所
    有權四分之二，嗣經共有物分割，其中新高段685 、685-2
    地號為邱阿麗所有，685-1 地號為陳天印所有、685-3 地號
    為薛進財所有，亦有土地登記簿謄本、異動索引、申請分割
    共有物資料可憑（本院卷第52至71、115 至137 頁）。又證
    人謝建雄證稱：新高段690 地號土地係伊繼承伊父親謝李發
    之遺產而來，並無出賣一部分與他人情事等語（本院卷第
    102 頁反面），證人薛進財則證稱：登記伊名義之新高段
    685-3 地號土地，其中如附圖四所示斜線及3 台尺路部分均
    未出賣給伊，若有提出謝李發買賣契約原始資料者，伊願意
    過戶等語（本院卷第103 頁），足見謝李發係將其所有新圍
    段529-2 地號之土地出賣他人，而非將同段529-4 地號土地
    出賣，至為明確。
  2.其次，依系爭契約第4 條約定：「本件雙方業已親臨現場指
    界，皆無異議」，且證人陳行易證稱：寫契約後伊有與被上
    訴人一起去看現場，依地籍圖位置，買賣標的物土地應是
    529-2 地號，兩造買賣土地目前是登記在姓名中有「財」字
    名下等語（本院卷第139 反面至140 頁），被上訴人亦自承
    ：買賣時有到現場指界，所指地點為附圖一所示A 位置等語
    （本院卷第153 頁反面），堪認兩造合意之買賣標的物係新
    圍段529-2 地號土地，而非529-4 地號，系爭買賣契約乃係
    誤載，應堪認定。
  3.再者，依系爭契約所載，買賣標的物面寬14台尺，長度為南
    北界址垂直，面積為何並未記載，雖非明確，惟兩造既均表
    示買賣標的物土地面積為25坪，此有起訴狀及筆錄可憑（原
    審卷第3 頁、第14頁反面），自應認兩造合意買賣土地面積
    為25坪，是上訴人所辯買賣標的物係附圖一所示A 部分之系
    爭土地，應堪採取。
  (三)按每宗耕地分割後每人所有面積未達0.25公頃者，不得分割
    ，農業發展條例第16條第1 項定有明文。又以不能之給付為
    契約之標的，如其不能情形可以除去，而當事人訂約時並預
    期於不能之情形除去後為給付者，依民法第246 條第1 項但
    書規定，固應認其契約仍為有效。惟在不能之情形除去前，
    債權人尚不得據以對債務人為給付之請求（最高法院70年台
    上字第4537號判例參照）。系爭買賣標的物即新圍段529-2
    地號土地，重測後為新高段685-3 地號土地，使用分區為一
    般農業區，使用地類別為農牧用地，有土地登記謄本可參（
    本院卷第54頁），乃屬耕地，且系爭契約並非就上開土地全
    部買賣而僅為部分之買賣，且系爭土地面積25坪，換算為
    82.64 平方公尺，有附圖一複丈成果圖可資佐憑，則面積顯
    未達0.25公頃，依上開農業發展條例第16條第1 項規定，自
    不得分割。惟系爭契約第3 條約定：「本件契約係乙方（即
    上訴人）向前手所購，俟本件能辦理分割移轉時，乙方應義
    務協同辦理產權之登記，使甲方（即被上訴人）取得標的之
    物權，其手續費及稅款皆由甲方自行支付之」等語，依此約
    定可知，上訴人向前手買受系爭土地即未登記取得所有權，
    上訴人雖不能將系爭土地分割或移轉登記為被上訴人單獨所
    有，然預期於不能給付之情形除去後為給付，揆諸上開說明
    ，系爭契約並非給付不能，其買賣之債權契約仍為有效。茲
    系爭土地既因法令限制，尚不能辦理分割移轉，被上訴人請
    求上訴人應辦理所有權移轉登記，即屬無據。
  (四)再被上訴人固以存證信函表示：「經本人調查，台端並無上
    該土地之所有權亦無使用權，台端有詐欺之嫌，請台端收到
    本函後七日內出面解決」等語，有該存證信函及回執可按（
    原審卷第7 、8 頁）。惟依證人陳行易證稱：兩造在伊住處
    寫契約，伊依照上訴人與其前手買賣契約所書寫，上訴人並
    將其向前手買賣資料一併交給被上訴人，寫契約後伊有與被
    上訴人去看現場，現場為空地，伊當時建議被上訴人將土地
    圍起來等語（本院卷第139 反面至140 頁）；證人即新圍段
    529-2 地號土地之其他部分買主詹榮華亦證稱：伊向前手購
    買土地僅寫權利買賣轉讓，因土地未移轉登記無保障，故要
    求土地先登記薛進財等4 人名義，系爭土地聽說出賣予上訴
    人，上訴人表示其已出賣他人，因伊不知上訴人出賣何人，
    即先以薛進財名義登記等語（原審卷第65頁反面），並提出
    附圖四及承諾證明書供參（原審卷第75至79頁）；證人薛進
    財亦證稱：登記伊名義之685-3 地號土地，其中如附圖四所
    示斜線及3 台尺路部分均未出賣給伊，若有提出謝李發買賣
    契約原始資料者，伊願意過戶等語（本院卷第103 頁），則
    依上開各情勾稽可知，系爭土地確因土地所有權人謝李發輾
    轉出賣，經上訴人買受後，再轉賣被上訴人，因系爭土地依
    法未能分割移轉，均未辦理所有權移轉登記，目前借名登記
    薛進財名義，且被上訴人應明知上訴人向前手買受系爭土地
    未能登記取得所有權，依系爭契約第3 條約定，俟系爭土地
    能辦理分割移轉登記時，上訴人應義務協同辦理移轉登記，
    使被上訴人取得系爭土地所有權，是以被上訴人自不得以上
    訴人未取得所有權登記，遽認買賣契約有何瑕疵。且被上訴
    人對上訴人提出詐欺告訴，被上訴人於偵查中陳稱：伊向陳
    新安買受土地後，想要到該處整地，已經下肥完畢準備種植
    竹子，要收成時，被人以怪手將伊竹叢挖掉等語（台灣屏東
    地方法院檢察署98年度偵字第3625號卷第11頁），堪認上訴
    人已將系爭土地交付被上訴人使用，至其竹叢為何人何故所
    挖除，被上訴人未舉證以資證明，難謂上訴人無使用權。況
    本院至系爭土地現場勘驗，該處仍屬空地，並無他人占用，
    有勘驗筆錄及照片可參（本院卷第45至48頁），自不得認上
    訴人交付之使用權有何瑕疵。準此，被上訴人主張上訴人就
    系爭土地無所有權及使用權，有詐欺之嫌等情，尚屬無據，
    上訴人既無違約，被上訴人定期催告上訴人出面處理，其催
    告並不合法，被上訴人據以解除契約，亦不生契約解除之效
    力。
  (五)被上訴人主張解除契約既不足採，自不得請求返還價金，則
    上訴人主張時效消滅之爭點即無審究之必要。
六、綜上所述，被上訴人依民法第259 條第1 項第2 款解除契約
    回復原狀之規定，請求上訴人返還價金60萬元，及自起訴狀
    繕本送達翌日起至清償日止，按年息5%計算利息之判決，為
    無理由，不應准許。原審判命上訴人給付，自有未洽。上訴
    意旨指摘原判決不當，求予廢棄改判，為有理由，自應由本
    院予以廢棄改判，如主文第2 項所示。本件事證已臻明確，
    兩造其餘攻擊防禦方法及舉證，核與判決結果不生影響，爰
    不予論列，併予敘明。
據上論結，本件上訴為有理由，依民事訴訟法第450 條、第78條
，判決如主文。
中    華    民    國    99    年    12    月    15    日
                            民事第一庭
                                審判長法官  蔡明宛
                                法      官  曾錦昌
                                法      官  魏式璧
以上正本證明與原本無異。
本判決不得上訴。
中    華    民    國    99    年    12    月    15    日
                                書  記  官  林佳蓉

司法院資訊處製作；財團法人民間司法改革基金會備份。
